ACORDAO-COMPLETO-2396246

ACÓRDÃO 8650/2020 ATA 28/2020 - SEGUNDA CÂMARA

VISTOS, relatados e discutidos estes autos de Representação, ora em fase de Pedido de Reexame interposto pela Diretoria-Executiva do Fundo Nacional de Saúde contra o Acórdão 2394/2019-TCU-Segunda Câmara;
ACORDAM os Ministros do Tribunal de Contas da União, reunidos em Sessão Ordinária da 2ª Câmara, diante das razões expostas pelo relator e com fulcro no art. 48 da Lei 8.443, de 16/7/1992, combinado com os arts. 285 e 286 do Regimento Interno-TCU, em:
9.1. conhecer do Pedido de Reexame em tela, para, no mérito, dar-lhe provimento e alterar o subitem 1.6.1 do Acórdão 2394/2019-TCU-Segunda Câmara, que passa a vigorar com a seguinte redação:
"1.6.1. determinar ao Departamento Nacional de Auditoria do Sistema Único de Saúde (Denasus) que:
a) adote providências com vistas à obtenção de cópia (i) das prestações de contas dos recursos do Sistema Único de Saúde transferidos ao Fundo Municipal de Saúde do Município de Araguaína-TO para atender as despesas vinculadas ao Contrato de Gestão 093/2015, celebrado entre a Prefeitura daquela edilidade e o Instituto Brasileiro de Gestão Hospitalar (IBGH) ; (ii) do Inquérito Civil Público 28/2016, aberto pela 5ª Promotoria de Justiça de Araguaína (irregularidades apontadas no Relatório de Vistoria UPA/HMA/AEM) ; (iii) das conclusões do Processo 00226.100026/2017-69 instaurado pela Controladoria-Geral da União no Estado do Tocantins; e (iv) do Inquérito Policial 0108/2018-4, instaurado pela Superintendência Regional de Polícia Federal em Tocantins;
b) em seguida às providências acima determinadas e observado o disposto nos subitens 9.3 e 9.4 do Acórdão 1072/2017-TCU-Plenário, proceda a verificação da existência de irregularidades relacionadas a desvios e (ou) desfalque de recursos públicos, encaminhando, se for o caso, toda a documentação ao FNS, para que este órgão promova a devida abertura de tomada de contas especial, dando seguimento ao processo;"
9.2. dar ciência desta deliberação ao órgão recorrente, ao Tribunal de Contas do Estado do Tocantins e à Controladoria-Geral da União naquele Estado, fazendo remissão, no caso desses dois últimos destinatários, aos Ofícios 0212/2019 e 0213/2019, expedidos pela Secretaria de Controle Externo da Saúde em 8/5/2019 (peças 32 e 34) .

Pedido de reexame interposto, em processo de Representação, pela Diretoria-Executiva do Fundo Nacional de Saúde contra o Acórdão 2.394/2019-TCU-2ª Câmara, da relatoria do Ministro Augusto Nardes.

Segunda Câmara

Município de Araguaína-TO.

3. Recorrente: Diretoria-Executiva do Fundo Nacional de Saúde (CNPJ 00.530.493/0002-52).

13.1. Ministros presentes: Ana Arraes (Presidente), Augusto Nardes, Aroldo Cedraz (Relator) e Raimundo Carreiro.
13.2. Ministros-Substitutos presentes: Marcos Bemquerer Costa e André Luís de Carvalho.

AROLDO CEDRAZ

Ministro Augusto Nardes.

Inicio este Relatório transcrevendo, com alguns ajustes de forma e fundamentado no inciso I do § 3º do art. 1º da Lei 8.443, de 16/7/1992, parte da instrução elaborada no âmbito da Secretaria de Recursos deste Tribunal de Contas (Serur) e autuada como peça 51:
"INTRODUÇÃO
1. Trata-se de pedido de reexame (peça 35) interposto pela Diretoria-Executiva do Fundo Nacional de Saúde contra o Acórdão 2394/2019-TCU-Segunda Câmara (peça 31) . 
1.1. A deliberação recorrida apresenta o seguinte teor: 
1.1. Órgão/Entidade: Prefeitura Municipal de Araguaína - TO
1.2. Relator: Ministro Augusto Nardes
1.3. Representante do Ministério Público: não atuou
1.4. Unidade Técnica: Secretaria do TCU no Estado de Tocantins (Sec-TO) .
1.5. Representação legal: Elísio de Azevedo Freitas (OAB/DF 18596) 
1.6. Determinações/Recomendações/Orientações: 
1.6.1. Determinar ao Fundo Nacional de Saúde, com fundamento no art. 250, inciso II, do RI/TCU, que, quando da análise das prestações de contas dos recursos do Sistema Único de Saúde transferidos ao Fundo Municipal de Saúde do Municipal de Araguaína para atender as despesas vinculadas ao 'Contrato de Gestão 093/2015', celebrado entre a Prefeitura Municipal de Araguaína e o Instituto Brasileiro de Gestão Hospitalar - IBGH, leve em consideração, para fins de apuração de eventual dano ao erário federal, além do Inquérito Civil Público 28/2016, aberto pela 5ª Promotoria de Justiça de Araguaína, em razão da confirmação de irregularidades apontadas no Relatório de Vistoria UPA/HMA/AEM, as conclusões do Processo 00226.100026/2017-69 instaurado pela Controladoria-Geral da União no Estado do Tocantins, e do Inquérito Policial 0108/2018-4, instaurado pela Superintendência Regional de Polícia Federal em Tocantins;
1.6.2.Dar ciência desta deliberação ao Tribunal de Contas do Estado do Tocantins e à Controladoria-Geral da União no Estado do Tocantins;
1.6.3. Determinar o monitoramento pela Secretaria de Controle Externo da Saúde das determinações expedidas nesta deliberação;
HISTÓRICO
2. Trata-se de representação formulada pelo Presidente do Tribunal de Contas do Estado do Tocantins - TCE/TO (Ofício 701/2017 - GABPR/SEPLE, de 9/11/2017) que encaminhou a deliberação daquele TCE sobre representação formulada pelo Ministério Público de Contas do Estado do Tocantins sobre possíveis irregularidades na execução do 'Contrato de Gestão 093/2015' celebrado entre a Prefeitura Municipal de Araguaína e o Instituto Brasileiro de Gestão Hospitalar - IBGH, considerado formalmente uma Organização Social, para a gestão do Hospital Municipal de Araguaína, da Unidade de Pronto Atendimento Anatólio Dias Carneiro e do Ambulatório Municipal de Especialidades, financiado preponderantemente com recursos federais (Fonte SUS - 405) .
2.1. Esta Corte de Contas identificou a apuração, ainda em andamento, de irregularidades tanto pela Controladoria-Geral da União - CGU, quanto pela Polícia Federal e pelo Ministério Público Federal no âmbito da 'Operação Déjà Vu'. 
2.2. Dessa forma, entendeu-se 'prematura a atuação aprofundada deste Tribunal sobre os fatos apontados, senão para promover o monitoramento das ações de competência dos órgãos administrativos e de controle interno, uma vez que compete a este Tribunal julgar tomada de contas especial instaurada em razão de eventual dano ao erário' e promoveu as determinações contidas no acórdão descrito.
2.3. Neste momento, o recorrente insurge-se contra a deliberação previamente descrita.
EXAME DE ADMISSIBILIDADE
3. Reitera-se o exame de admissibilidade contido nas peças 41-42, que propôs a suspensão dos efeitos dos itens 1.6 e 1.6.1 do acórdão recorrido e foi acatado pelo Ministro Relator Aroldo Cedraz (despacho de peça 44) . 
EXAME DE MÉRITO
4. Delimitação
4.1. Constitui objeto do presente recurso definir se compete ao FNS a instauração da TCE e a apuração de eventuais desvios de recursos do SUS.
5. Da competência do Fundo Nacional de Saúde - FNS 
5.1. Defende-se no recurso que 'não compete ao FNS realizar qualquer medida de esgotamento administrativo ou mesmo apuratória de eventual existência de irregularidade' nos recursos transferidos fundo a fundo e, caso exista tal necessidade, a determinação deve ser dirigida ao Denasus.
5.2. Alega que:
a) 'em consulta ao Sistema informatizado do Fundo Nacional de Saúde (9389287) , verificou-se que não há registro de entrada de documentação, para fins de instauração de Tomada de Contas Especial' e que o 'Fundo Nacional de Saúde-FNS é uma unidade administrativa integrante da estrutura regimental do Ministério da Saúde, e vinculada à Secretaria-Executiva, que se revela como agente financeiro, na esfera federal, responsável pela transferência de recursos denominados 'fundo a fundo', e utilizados para a execução de ações de saúde integrantes do Sistema Único de Saúde-SUS';
b) o 'Fundo Nacional de Saúde mostra-se, apenas, como entidade transferidora, inexistindo qualquer responsabilidade deste órgão ou do Ministério da Saúde em relação aos gastos que o gestor local efetua', extrai-se tal interpretação dos arts. 7º e 17 da Lei 8080/90;
c) inexiste, também, 'qualquer prestação de contas do gestor local ao ente federal, eis que o controle da atuação do gestor local deve ser realizado pelo Conselho de Saúde local e pelos órgãos de controle da jurisdição, na conformidade do que dispõe a LC nº 141/2012', assim 'a fiscalização da aplicação dos recursos fundo a fundo, que também são utilizados para pagamento das unidades de saúde contratadas pelo gestor local, compete aos Conselhos Estaduais e Municipais de Saúde, nos termos do art. 19 da Lei 8.142/1990, c/c o § 32 do art. 77 do ADCT';
d) 'quanto ao encargo de apuração de irregularidades, regimentalmente o FNS não possui competência legal para tanto, conforme preceitua o art. 72 do Decreto nº 8.901/2016', dessa forma, 'a determinação não encontra subsistência em relação às competências atribuídas a este FNS' conforme, inclusive já reconhecido no Acórdão 1072/2017-TCU-Plenário;
e) 'não compete a este FNS realizar qualquer medida de esgotamento administrativo ou mesmo apuratória de eventual existência de irregularidade, razão pela qual o expediente deveria ter sido dirigido, em caso de necessidade de se realizar apuração, ao DEPARTAMENTO NACIONAL DE AUDITORIA DO SUS - DENASUS, só devendo ingressar neste FNS após a realização de apuração e esgotamento de medidas administrativas, se, e somente se, se concluísse pela observância de dano ao erário, desvios de finalidade ou objeto, com vistas à instauração de TCE, e desde que presentes todos os elementos exigidos por essa Corte de Contas na IN/TCU nº 71/2012, alterada pela IN/TCU nº 76/2016'.
Análise:
5.3. Extrai-se do recurso que a discussão, em essência, resume-se ao fato de que se caberia ou não ao FNS a apuração de ilícitos na aplicação dos recursos transferidos aos entes estatais. E, de forma complementar, se, no caso concreto, há a necessidade de apuração de malversação, desvio ou desfalque decorrente da aplicação de recursos do fundo pelo Denasus, que seria o órgão responsável pela identificação de eventuais responsáveis e quantificação do débito para somente após tais providências preliminares ser a aberta a TCE pela unidade administrativa (FNS) .
5.4. Entende-se que as razões recursais expostas devem ser respondidas e decidido o recurso com fundamento no já deliberado por esta Corte de Contas no Acórdão 1072/2017-TCU-Plenário. 
5.5. Após discorrer sobre a necessidade de se fixar entendimento sobre os casos de débitos envolvendo recursos transferidos 'fundo a fundo' no âmbito do SUS, o relator do decisum, Ministro Bruno Dantas, caracterizou as irregularidades agrupando-as em (a) desvio de finalidade, (b) desvio de objeto, (c) dano ao erário e (d) recebimento de recursos federais pelo ente de forma irregular.
5.6. Na análise das razões de justificativa dos responsáveis restou consignado no voto condutor, verbis:
78. A despeito disso, tendo em vista que, a partir de 2016, o órgão vem adotando providências para solucionar o problema, entendo que seria desnecessário e de pouca utilidade prática aplicar multa aos responsáveis. Em situações como a ora observada, em que sequer havia consenso acerca do correto tratamento a ser dado à matéria, considero mais relevante e útil para a sociedade que este Tribunal privilegie seu papel de orientar os gestores, contribuindo para o aperfeiçoamento da administração pública. Ademais, creio que a apenação dos responsáveis só contribuiria para agravar o clima de tensão entre o FNS e o Denasus, que ficou evidente nestes autos, prejudicando a interação entre esses órgãos e, por conseguinte, o controle e acompanhamento que eles exercem sobre as políticas públicas de saúde do país. Assim, acolho a proposta da SecexSaúde de dispensar a aplicação de multa aos gestores, sendo desnecessário dar ciência da irregularidade ao FNS, uma vez que a fixação de entendimento sobre a matéria já suprirá tal providência. 
79. Ressalto, todavia, que não se pode deixar de atentar para o problema levantado pelo FNS acerca das falhas no enquadramento das irregularidades e da ausência dos elementos mínimos necessários para instauração de TCE nos processos encaminhados pelo Denasus. Embora tais falhas não se prestem a justificar a postura adotada pelo FNS, discordo da secretaria instrutora no tocante à ausência de propostas com vistas a solucionar esse problema. Creio que, ainda que se trate de falha atinente ao controle interno, que poderia ser solucionada no âmbito do próprio Ministério da Saúde, nada impede que este Tribunal adote providências para melhorar esse cenário. Até porque as falhas de constituição nos processos do Denasus terminam por impactar diretamente a qualidade das tomadas de contas especiais constituídas pelo FNS e apreciadas por esta Corte. 
 80. A propósito, apesar de não terem sido objeto de investigação nestes autos os problemas relatados pelos gestores do FNS acerca da incorreta identificação das irregularidades e da ausência de elementos e informações essenciais nos processos originários de auditorias do Denasus, tais relatos estão alinhados com as constatações que fiz ao relatar o já mencionado TC Processo 030.988/2013-6. Naquela ocasião, minha assessoria fez uma ampla pesquisa na jurisprudência desta Corte sobre o tema e constatou, por exemplo, que existem vários julgados desta Corte que enquadram casos de desvio de objeto como sendo de finalidade ou como sendo situações de dano ao erário propriamente dito. Do exame desses casos, observou-se que, geralmente, tais decisões são induzidas por uma análise que já vem equivocada ou incompleta desde o controle interno e que é replicada pela secretaria instrutora. Em muitos processos, por exemplo, há a informação de que os recursos foram aplicados em finalidade diversa da prevista, mas não há sequer a indicação de que tipo de despesa foi custeada, tampouco os documentos que embasaram as conclusões do Denasus.
81. Outro caso que corrobora as alegações dos gestores do FNS é o do TC Processo 000.330/2016-7, também de minha relatoria. Trata-se de Representação encaminhada ao TCU pelo Ministério Público Federal, baseada em três relatórios de auditoria do Denasus, noticiando possíveis irregularidades ocorridas na Secretaria Municipal de Saúde de São Paulo (SMS/SP) . Por meio de despacho (peça 18 do referido processo) , discordei da proposta de encaminhamento formulada pela SecexSP e determinei o retorno dos autos com vistas à adoção de medidas saneadoras. No referido despacho, consignei que o motivo da minha discordância era justamente o fato de três débitos de natureza distinta estarem, indiscriminadamente, recebendo tratamento semelhante. 
82. Diante disso, entendo que, conquanto não se tenha elementos para afirmar com total certeza que essas falhas são um problema generalizado nos processos originários de fiscalizações do aludido departamento, as situações acima descritas, aliadas aos relatos dos gestores do FNS, são um forte indicativo nesse sentido e me parecem suficientes para que este Tribunal adote providências para evitar que elas continuem a ocorrer.
83. Assim, além de fixar entendimento sobre os pontos controvertidos mencionados ao longo deste processo, cabe expedir determinação ao Denasus para que adote providências com vistas a garantir que os processos encaminhados ao FNS com indicação de débito contenham todas as informações necessárias para a correta aplicação do entendimento firmado nestes autos, em especial: a origem dos recursos envolvidos (transferências obrigatórias 'fundo a fundo' ou repasses voluntários, por meio de convênios ou instrumentos congêneres) ; a natureza da irregularidade (desvio de objeto ou de finalidade, recebimento indevido de repasse pelo ente, ou dano ao erário propriamente dito) ; e os documentos que embasaram as conclusões do seu relatório. 
84. A partir dessa determinação, será possível, em sede de monitoramento, investigar com maior profundidade o problema em questão, verificar se ele persiste e se foram adotadas providências para solucioná-lo. 
85. Dessa forma, considero pertinente determinar à SecexSaúde que, por meio de fiscalização, monitore o cumprimento das determinações feitas nestes autos. Na mesma ocasião, a referida unidade deverá avaliar os desdobramentos práticos da aplicação do entendimento aqui firmado, a fim de verificar se há necessidade de adaptações ou de providências adicionais para solucionar eventuais dificuldades que porventura tenham surgido com a sua implementação.
86. Por fim, com vistas a dar maior efetividade ao entendimento firmado nestes autos cabe determinar à Segecex que: i) oriente todas as unidade deste Tribunal responsáveis pela instrução de TCEs envolvendo recursos do SUS acerca da presente decisão; ii) em conjunto com a SecexSaúde e com as unidades envolvidas na elaboração do sistema e-TCE, avalie a viabilidade de inserir na referida ferramenta mecanismos que assegurem que as tomadas de contas especiais que envolvem esse tipo de recurso contenham as informações necessárias para a aplicação deste decisum; e iii) constitua grupo de trabalho, sob a coordenação da SecexSaúde para, no prazo de 60 (sessenta) dias, apresentar proposta normativa acerca dos entendimentos firmados nos autos.
5.7. Em virtude dos fundamentos expostos a parte dispositiva do decisum, que interessa para o deslinde do presente recurso, restou elaborada nos seguintes termos, verbis:
9.3. firmar os seguintes entendimentos acerca do tratamento que deve ser dado aos débitos relativos a recursos federais do Sistema Único da Saúde (SUS) transferidos 'fundo a fundo' aos estados, municípios e ao Distrito Federal, em especial no que diz respeito à interpretação e à aplicação do art. 27 da Lei Complementar 141/2012:
9.3.1. o art. 27 da Lei Complementar 141/2012 refere-se exclusivamente aos débitos decorrentes de desvios de objeto ou finalidade, nos quais os recursos são aplicados em prol da sociedade, mas em objeto ou finalidade distintos do pactuado, não abarcando os casos de dano ao erário propriamente dito (como desfalques, desvios, malversação, superfaturamentos, realização de despesas sem a devida comprovação etc.) ou de recebimento de recursos federais pelo ente de forma irregular;
9.3.2. com relação aos débitos decorrentes de desvio de objeto ou finalidade:
 (...) 
9.3.3. tratando-se de débito decorrente de dano ao erário propriamente dito, cabe ao gestor responsável pela irregularidade a obrigação de devolver os recursos, visto que, nessas situações, não há evidências de que eles tenham sido aplicados em prol de alguma finalidade pública, devendo a recomposição ser feita ao Fundo Nacional de Saúde, em respeito ao disposto no art. 2º, inciso VII, do Decreto 3.964/2001 combinado com o art. 33, § 4º, da Lei 8.080/1990; 
 (...) 
9.3.5. independentemente da origem do débito e do fundo que deve ser ressarcido:
9.3.5.1. os valores transferidos do Fundo Nacional de Saúde aos demais entes federativos constituem recursos federais, competindo ao Ministério da Saúde (mais especificamente, à Diretoria-Executiva do FNS, por força do art. 7ª, inciso VII, do Decreto 8.901/2016) a instauração de processos de Tomada de Contas Especial quanto a eles, e ao TCU o julgamento desses processos (Decisão 506/1997-TCU-Plenário e Acórdão 1426/2015-TCU-Plenário) ;
9.3.5.2. antes da instauração de tomada de contas especial por parte do Fundo Nacional de Saúde, deve ser esgotada a via administrativa de controle interno do Ministério da Saúde, haja vista o disposto no art. 23, § 1º, do Decreto 7.827/2012, que regulamenta a Lei Complementar 141/2012, sendo que, nos casos desvio de objeto ou finalidade, isso pode ser feito por meio do termo de ajuste sanitário (TAS) , instituído pela Portaria GM/MS 204/2007 e regulamentado mediante a Portaria GM/MS 2.046/2009;
9.3.5.3. esgotada a via administrativa de que trata o subitem anterior, o órgão de controle interno deve enviar a documentação necessária ao Fundo Nacional de Saúde para que, nos termos do Decreto 8.901/2016, Anexo I, art. 7º, VII, instaure tomada de contas especial, não cabendo esperar que o gestor local adote tal providência;
9.4. determinar ao Departamento Nacional de Auditoria do Sistema Único de Saúde (Denasus) que adote providências, e as informe ao Tribunal em até 60 (sessenta) dias, contados da ciência deste acórdão, com vistas a garantir que os processos encaminhados ao FNS com indicação débito contenham todas as informações necessárias para a correta aplicação do entendimento firmado nestes autos, em especial: a origem dos recursos envolvidos (transferências obrigatórias 'fundo a fundo' ou repasses voluntários, realizados por meio de convênios ou instrumentos congêneres) ; a natureza da irregularidade (desvio de objeto ou finalidade, recebimento de repasse pelo ente de forma indevida, ou dano ao erário propriamente dito) ; e os documentos que embasaram as conclusões do seu relatório;
9.5. determinar à Segecex que: 
9.5.1. oriente todas as unidade deste Tribunal responsáveis pela instrução de processos que envolvem recursos oriundos do Sistema Único de Saúde acerca do entendimento firmado no item 9.3 da presente decisão;
9.5.2. em conjunto com a SecexSaúde e com as unidades envolvidas na elaboração do sistema e-TCE, avalie a viabilidade de inserir na referida ferramenta mecanismos que assegurem que as tomadas de contas especiais que envolvem débitos relativos a recursos federais do Sistema Único da Saúde (SUS) transferidos 'fundo a fundo' aos estados, municípios e ao Distrito Federal contenham as informações necessárias para a aplicação do entendimento ora firmado;
9.5.3. constitua grupo de trabalho, sob a coordenação da SecexSaúde, para, no prazo de 60 (sessenta) dias, apresentar proposta de ato normativo que verse sobre os entendimentos firmados nos autos;
9.6. recomendar ao FNS e ao Ministério da Saúde que, em conjunto, avaliem a conveniência e oportunidade de se criarem mecanismos para que os recursos provenientes de ressarcimentos originários de dano ao erário, causado por irregularidades como malversação, desvio, superfaturamento ou realização de despesas sem a correspondente comprovação, sejam, novamente, transferidos para o fundo de saúde ao qual foram originalmente repassados, em acréscimo às transferências regulares que o ente já receberia, informando a este Tribunal, no prazo de 60 (sessenta) dias, contados da ciência deste acórdão, as providências adotadas neste sentido;
9.7. determinar à SecexSaúde que, por meio de fiscalização, a ser incluída no plano de fiscalizações da unidade do próximo exercício e realizada até o final do primeiro trimestre de 2018, monitore o cumprimento do presente acórdão, ocasião em que deverá avaliar os desdobramentos práticos da aplicação dos entendimentos firmados no item 9.3 supra e seus subitens, a fim de verificar se as soluções adotadas foram suficientes para sanar todos os problemas identificados;
5.8. Verifica-se, de forma cristalina, conforme exposto no subitem 9.3.5.1. que os valores transferidos do Fundo Nacional de Saúde aos demais entes federativos constituem recursos federais, competindo ao Ministério da Saúde (mais especificamente, à Diretoria-Executiva do FNS, por força do art. 7ª, inciso VII, do Decreto 8.901/2016) a instauração de processos de Tomada de Contas Especial quanto a eles, e ao TCU o julgamento desses processos. 
5.9. Contudo, a parte dispositiva do Acórdão 1072/2017-TCU-Plenário determinou (subitem 9.3.5.2) que antes da instauração de tomada de contas especial por parte do Fundo Nacional de Saúde, deve ser esgotada a via administrativa de controle interno do Ministério da Saúde, haja vista o disposto no art. 23, § 1º, do Decreto 7.827/2012, que regulamenta a Lei Complementar 141/2012.
5.10. O TCU, ainda, complementou (item 9.4) ao determinar ao Departamento Nacional de Auditoria do Sistema Único de Saúde (Denasus) que adote providências com vistas a garantir que os processos encaminhados ao FNS com indicação débito contenham todas as informações necessárias para a correta aplicação do entendimento firmado nestes autos, em especial: a origem dos recursos envolvidos (transferências obrigatórias 'fundo a fundo' ou repasses voluntários, realizados por meio de convênios ou instrumentos congêneres) ; a natureza da irregularidade (desvio de objeto ou finalidade, recebimento de repasse pelo ente de forma indevida, ou dano ao erário propriamente dito) ; e os documentos que embasaram as conclusões do seu relatório.
5.11. Do conjunto das determinações verifica-se que a TCE deve ser processada no âmbito do FNS. Todavia, ao analisar as ponderações do FNS não é difícil perceber que toda a estrutura de apuração de desvios e desfalques de recursos foi alocada no âmbito do Denasus. 
5.12. Dessa forma, embora entenda-se que compete ao FNS a instauração da TCE não se verifica empecilhos para que seja reformulada a determinação do acórdão recorrido e se determine ao Denasus que solicite:
a) as prestações de contas dos recursos do Sistema Único de Saúde transferidos ao Fundo Municipal de Saúde do Municipal de Araguaína para atender as despesas vinculadas ao 'Contrato de Gestão 093/2015', celebrado entre a Prefeitura Municipal de Araguaína e o Instituto Brasileiro de Gestão Hospitalar - IBGH;
b) o Inquérito Civil Público 28/2016, aberto pela 5ª Promotoria de Justiça de Araguaína (irregularidades apontadas no Relatório de Vistoria UPA/HMA/AEM) ;
c) as conclusões do Processo 00226.100026/2017-69 instaurado pela Controladoria-Geral da União no Estado do Tocantins, e do Inquérito Policial 0108/2018-4, instaurado pela Superintendência Regional de Polícia Federal em Tocantins.
5.13. Uma vez de posse das informações examine e proceda conforme o determinado no item 9.4 do Acórdão 1072/2017-TCU-Plenário, enviando ao FNS, para a devida abertura da TCE se este for o caso, toda a documentação com a indicação de débito e responsáveis, bem como os documentos pertinentes que embasaram as conclusões do seu relatório.
5.14. Em razão do exposto, entende-se que nos termos do Acórdão 1072/2017-TCU-Plenário compete, sim, a Diretoria Executiva do FNS a instauração da TCE, que deverá ocorrer após a correta apuração, pelo Denasus, das irregularidades, valores e responsáveis. 
CONCLUSÃO
6. Das análises anteriores, conclui-se que compete ao FNS a instauração da TCE e a apuração de eventuais desvios de recursos do SUS que, todavia, deverá ocorrer após a apuração a ser realizada pelo Denasus.
6.1. Com base nessas conclusões, propõe-se dar provimento parcial ao recurso, reformulando a determinação nos termos abaixo propostos. 
PROPOSTA DE ENCAMINHAMENTO
7. Ante o exposto, com fundamento no art. 48 da Lei 8.443/92, submetem-se os autos à consideração superior, propondo-se:
a) conhecer do recurso e, no mérito, dar-lhe parcial provimento para, em substituição à determinação contida no item 1.6.1. do acórdão recorrido, determinar ao Departamento Nacional de Auditoria do Sistema Único de Saúde (Denasus) que adote providências e solicite as prestações de contas dos recursos do Sistema Único de Saúde transferidos ao Fundo Municipal de Saúde do Município de Araguaína para atender as despesas vinculadas ao 'Contrato de Gestão 093/2015', celebrado entre a Prefeitura Municipal de Araguaína e o Instituto Brasileiro de Gestão Hospitalar - IBGH; o Inquérito Civil Público 28/2016, aberto pela 5ª Promotoria de Justiça de Araguaína (irregularidades apontadas no Relatório de Vistoria UPA/HMA/AEM) , as conclusões do Processo 00226.100026/2017-69 instaurado pela Controladoria-Geral da União no Estado do Tocantins, e do Inquérito Policial 0108/2018-4, instaurado pela Superintendência Regional de Polícia Federal em Tocantins, e em seguida proceda a verificação da existência de irregularidades relacionadas a desvios e (ou) desfalque de recursos públicos, e, se for o caso, encaminhe toda a documentação ao FNS (indicação de débito e responsáveis, bem como os documentos pertinentes que embasaram as conclusões do seu relatório) , para que este órgão promova a devida abertura da TCE, dando seguimento ao processo, conforme definido no Acórdão 1072/2017-TCU-Plenário. 
b) dar ciência do acórdão que for prolatado à recorrente e aos demais interessados, ressaltando-se que o relatório e o voto que o acompanharem podem ser consultados no endereço www.tcu.gov.br/acordaos, no dia seguinte ao de sua oficialização."
2.	Essa proposta de encaminhamento contou, na essência, com o aval do corpo dirigente da Serur, tendo o Secretário da referida unidade técnica, contudo, feito a seguinte ressalva:
"Embora eu acompanhe, em essência, a análise precedente, entendo que, a rigor, se trata de provimento integral, pois, conforme visto ao longo da instrução processual, o pedido de reexame encontra suporte no ordenamento jurídico e no Acórdão 1072/2017-TCU-Plenário. Ademais, penso que o auditor acolheu integralmente as razões recursais do FNS, sem que tenha sido apontada qualquer ressalva a justificar a conclusão pelo provimento parcial do pleito."
	É o Relatório.

Elísio de Azevedo Freitas (OAB/DF 18.596) e Guilherme Gonçalves Martin (OAB/DF 42.989), representando o Instituto Brasileiro de Gestão Hospitalar (procuração à peça 94).

Não atuou.

REPRESENTAÇÃO. CONTRATO DE GESTÃO. SISTEMA ÚNICO DE SAÚDE. FUNDO NACIONAL DE SAÚDE. DETERMINAÇÕES. PEDIDO DE REEXAME. CONHECIMENTO. RAZÕES SUFICIENTES PARA ALTERAR A DETERMINAÇÃO. PROVIMENTO DO RECURSO.

REPRESENTAÇÃO (REPR)

Secretaria de Recursos (Serur).

Conforme consignado no Relatório precedente, trata-se de Pedido de Reexame interposto à peça 35 pela Diretoria-Executiva do Fundo Nacional de Saúde (FNS) contra o Acórdão 2394/2019-TCU-Segunda Câmara (peça 31) , mediante o qual este Tribunal de Contas de União (TCU) , sob a relatoria do Ministro Augusto Nardes, decidiu, in verbis:
"1.6.1. Determinar ao Fundo Nacional de Saúde, com fundamento no art. 250, inciso II, do RI/TCU, que, quando da análise das prestações de contas dos recursos do Sistema Único de Saúde transferidos ao Fundo Municipal de Saúde do Municipal de Araguaína para atender as despesas vinculadas ao 'Contrato de Gestão 093/2015', celebrado entre a Prefeitura Municipal de Araguaína e o Instituto Brasileiro de Gestão Hospitalar - IBGH, leve em consideração, para fins de apuração de eventual dano ao erário federal, além do Inquérito Civil Público 28/2016, aberto pela 5ª Promotoria de Justiça de Araguaína, em razão da confirmação de irregularidades apontadas no Relatório de Vistoria UPA/HMA/AEM, as conclusões do Processo 00226.100026/2017-69 instaurado pela Controladoria-Geral da União no Estado do Tocantins, e do Inquérito Policial 0108/2018-4, instaurado pela Superintendência Regional de Polícia Federal em Tocantins;"
2.	Atendidos os requisitos de admissibilidade constantes do art. 48 da Lei 8.443, de 16/7/1992, combinado com os arts. 285 e 286 do Regimento Interno do TCU, cumpre conhecer do recurso em apreço, em ratificação a despacho deste relator (peça 44) , em que foi acolhido o exame prévio empreendido pela Secretaria de Recursos (Serur) às peças 41-42, suspendendo-se os efeitos dos itens 1.6 e 1.6.1 da deliberação recorrida.
3.	Quanto ao mérito, verifica-se que o auditor federal encarregado de instruir o feito no âmbito da supramencionada unidade técnica defende - com a anuência do escalão diretivo da Secretaria - que a argumentação apresentada pela recorrente justifica, à luz da legislação vigente, a alteração da determinação recorrida, de modo a alinhá-la ao entendimento firmado no Acórdão 1072/2017-TCU-Plenário, da relatoria do Ministro Bruno Dantas.
4.	Com efeito, na linha de raciocínio desenvolvida pela unidade instrutiva, embora a instauração de Tomada de Contas Especial (TCE) esteja inserida entre as competências do FNS, cabe exigir preliminarmente do Departamento Nacional de Auditoria do Sistema Único de Saúde (Denasus) a adoção de providências administrativas voltadas à apuração de eventuais irregularidades relacionadas a desvios ou desfalque dos recursos públicos do Sistema Único de Saúde transferidos ao Fundo Municipal de Saúde do Município de Araguaína-TO para atender as despesas vinculadas ao Contrato de Gestão 093/2015, celebrado entre a Prefeitura daquela edilidade e o Instituto Brasileiro de Gestão Hospitalar (IBGH) .
5.	A atuação do FNS, por sua, vez, somente se justifica após ter sido confirmada pelo referido Departamento Nacional de Auditoria a hipótese de dano efetivo ao erário, a exemplo de desfalque, desvio, malversação, superfaturamento, realização de despesas sem a devida comprovação e recebimento irregular de recursos federais pelo ente executor (subitem 9.3.1 do Acórdão 1072/2017-TCU-Plenário) , o mesmo podendo ser dito em caso de não recomposição, ao fundo de saúde local, de valores cuja aplicação tenha se dado com desvio de objeto ou de finalidade (subitens 9.3.2.2 e 9.3.2.3 do mencionado decisum) .
6.	E por entender que a análise empreendida à peça 51 abordou, com profundidade e abrangência suficientes, as questões postas em discussão na presente etapa processual, julgo desnecessário apresentar quaisquer considerações adicionais, motivo pelo qual adoto a referida análise e respectivas conclusões como minhas próprias razões de decidir.
7.	Adiro, ainda, à ressalva feita pelo Titular da unidade instrutiva no sentido de se tratar de hipótese de provimento integral do recurso em exame, eis que está sendo acolhida, in totum, a tese de defesa desenvolvida pela Diretoria-Executiva do FNS e assim sintetizada ao final de seu recurso:
"Dessa forma, não compete a este FNS realizar qualquer medida de esgotamento administrativo ou mesmo apuratória de eventual existência de irregularidade, razão pela qual o expediente deveria ter sido dirigido, em caso de necessidade de se realizar apuração, ao DEPARTAMENTO NACIONAL DE AUDITORIA DO SUS - DENASUS, só devendo ingressar neste FNS após a realização de apuração e esgotamento de medidas administrativas, se, e somente se, se concluísse pela observância de dano ao erário, desvios de finalidade ou objeto, com vistas à instauração de TCE, e desde que presentes todos os elementos exigidos por essa Corte de Contas na IN/TCU nº 71/2012, alterada pela IN/TCU nº 76/2016.
Por todo o exposto, apela-se para o bom senso dos membros que compõem essa Corte de tão preciosa atuação, considerando todos os argumentos trazidos no presente, argumentos esses que apenas intentam uma regular condução processual e a correção de falsas impressões, bem como, em nome dos princípios da legalidade, que pode e deve ser enfrentado a qualquer momento e em qualquer fase processual, e da especialidade, seja a determinação reformulada e dirigida ao DENASUS, se for caso, para fins de apuração." (peça 35, p. 3) 
	Ante o exposto, acolho com ajustes a proposta de encaminhamento formulada pela Serur e VOTO pela adoção da minuta de Acórdão que ora submeto à apreciação deste Colegiado.
TCU, Sala das Sessões Ministro Luciano Brandão Alves de Souza, em 18 de agosto de 2020.
AROLDO CEDRAZ 
Relator